【裁判字號】    99,上,915
【裁判日期】    991228
【裁判案由】    遷讓房屋等
【裁判全文】
臺灣高等法院民事判決                   99年度上字第915號
上  訴  人  潘  葒
被 上訴 人  林長榮
上列當事人間請求遷讓房屋事件，上訴人對於中華民國99年 7月
19日臺灣臺北地方法院99年度訴字第 302號第一審判決提起上訴
，經本院於99年11月30日言詞辯論終結，判決如下：
    主      文
上訴駁回。
第二審訴訟費用由上訴人負擔。
    事實及理由
一、本件上訴人聲明求為判決：(一)原判決廢棄。(二)被上訴人應將
    坐落臺北市○○區○○段一小段 880地號土地上門牌號臺北
    市○○○路○段12巷 3號建物內如原判決附圖甲部分所示二
    層建物（第一層面積16.66平方公尺，第二層面積16.66平方
    公尺）及甲1部分所示第二層建物 （面積7.66平方公尺）遷
    讓交付上訴人，並自民國（下同）98年 9月11日起，至交屋
    日止，按月給付上訴人新台幣（下同） 4萬元。(三)願供擔保
    ，請准宣告假執行。
    被上訴人聲明求為判決：(一)上訴駁回。(二)如受不利判決，願
    預供擔保，請准宣告免為假執行。
二、上訴起訴主張：伊因受其夫周志洋（已於92年 1月18日死亡
    ─見原審訴字卷31頁）贈與而取得坐落臺北市○○區○○段
    一小段 880地號土地（下稱系爭土地）所有權全部，及其地
    上建物即門牌號臺北市○○○路○段12巷 3號未經辦理保存
    登記房屋（包括如原判決附圖甲部分所示二層建物、 及甲1
    部分所示第二層建物─下稱系爭房屋）之事實上處分權。詎
    系爭房屋竟遭被上訴人無權占有，伊於98年 7月10日以存證
    信函通知被上訴人應於文到 1個月內返還系爭房屋，被上訴
    人已於98年 8月11日收受，惟未予置理。又被上訴人無法律
    上之原因，占有系爭房屋，受有相當於租金之不當得利等情
    ，爰類推適用民法第767條並依同法第179條之規定，求為命
    被上訴人將系爭房屋全部遷讓交付予伊，並自98年 9月11日
    起，至交屋日止，按月給付伊 4萬元之判決。
    被上訴人則以：伊於70年 3月27日以胞弟林建樹名義，向上
    訴人之夫周志洋購買系爭土地所有權應有部分2分之1及系爭
    房屋之事實上處分權（因鄰近大樓變壓器放置系爭房屋內，
    占用系爭土地相當面積，故雙方約定僅買賣系爭土地所有權
    應有部分2分之1），約定買賣總價金45萬元，業已全數付清
    ，伊自70年間以來，持續占有使用系爭房屋迄今，系爭房屋
    之房屋稅亦係由伊繳納。其後迭經伊催促周志洋辦理系爭土
    地所有權移轉登記，惟均因周志洋無力繳交土地增值稅，致
    未辦理。周志洋在世期間，對伊占有使用系爭房地之事，始
    終未曾提出異議，自無可能再將系爭房地贈與上訴人，是上
    訴人所提出之授權書顯係偽造等語，資為抗辯。
三、經查上訴人主張系爭房屋未經辦理保存登記，現為被上訴人
    占有使用中之事實，業經原審赴現場勘驗屬實（見原審訴字
    卷64頁），且為被上訴人所不爭執，固堪信為真實。惟上訴
    人另主張伊因受其夫周志洋（已於92年 1月18日死亡）贈與
    而取得系爭房屋之事實上處分權云云，則為被上訴人所否認
    ，並抗辯：周志洋於70年間，即將系爭房屋之事實上處分權
    出賣並移轉予伊，不可能再將系爭房屋之事實上處分權贈與
    上訴人等語。
四、按以無權占有為原因，請求返還所有物之訴，須以原告就其
    物有所有權存在，且被告係無權占有為其要件。又違章建築
    之讓與，雖因不能為移轉登記而不能為不動產所有權之讓與
    ，但受讓人與讓與人間如無相反之約定，應認為讓與人已將
    該違章建築之事實上處分權讓與受讓人（最高法院86年度台
    上字第2272號、74年度台上字第1317號判決參照）。經查：
    (一)被上訴人抗辯伊於70年 3月27日以胞弟林建樹名義，與上
      訴人之夫周志洋簽訂不動產買賣契約書（下稱系爭買賣契
      約書）之事實，業據其提出該買賣契約書為證（見原審審
      訴字卷17至20頁）。且上訴人亦自認系爭買賣契約書確係
      由被上訴人與周志洋所簽訂，被上訴人係為實際買受人屬
      實（見原審審訴字卷25頁背面、本院卷28頁背面）。雖上
      訴人主張周志洋實係向被上訴人借款，而以該買賣作為擔
      保云云（見原審訴字卷34頁背面、本院卷34頁背面），惟
      與系爭買賣契約書之明文記載不符，殊無足取。上訴人雖
      又主張系爭買賣契約書所約定買賣之標的僅限於系爭土地
      所有權應有部分2分之1，並未包括系爭房屋之事實上處分
      權云云。惟查，系爭買賣契約書於第 1條關於買賣不動產
      標示部分，雖僅記載系爭土地持分2分之1，而將建物部分
      刪除；惟已於第12條其他約定事項第 5項載明：「本地號
      土地上建物自訂約日起交付甲方（指買受人）使用（就現
      狀交屋）」（見原審審訴字卷19頁背面、18頁背面）。復
      經徵諸上開第12條第 5項並未約定系爭房屋之使用期限；
      且系爭房屋自系爭買賣契約書簽訂後之70年 7月間起，即
      以被上訴人為納稅義務人課徵房屋稅，並由被上訴人持續
      繳納迄今，有台北市稅捐稽徵處房屋稅籍證明書可稽（見
      原審訴字卷27頁），並據被上訴人提出房屋稅單為證（見
      原審審訴字卷16頁）；再者，周志洋設在台北市○○○路
      ○段12巷7號6樓之住處（見原審訴字卷29頁）與系爭房屋
      近在咫尺，卻從未請求被上訴人遷讓返還系爭房屋等情節
      ，顯見周志洋於訂立系爭買賣契約書時，即已將系爭房屋
      之事實上處分權一併讓與被上訴人，僅因系爭房屋並未經
      辦理保存登記，無從辦理所有權移轉登記予被上訴人，故
      將系爭買賣契約書第 1條約定關於建物部分刪除，另以其
      他約定事項註記表明。準此，被上訴人已因受讓而取得系
      爭房屋之事實上處分權，是被上訴人占有使用系爭房屋，
      應屬具有占有之正當權源。
    (二)又周志洋既已將系爭房屋之事實上處分權讓與被上訴人，
      並將該房屋交付被上訴人占有使用，其後即已無從再將該
      房屋之事實上處分權讓與上訴人。是縱如上訴人所主張周
      志洋嗣於90年1月18日已出具授權書（見原審補字卷第5頁
      ），將系爭房屋贈與伊，上訴人亦未因此而取得系爭房屋
      之事實上處分權。
    (三)依上所述，上訴人並未取得系爭房屋之事實上處分權；而
      被上訴人則就系爭房屋享有事實上之處分權，其占有使用
      系爭房屋，並非無權占有，且係具有法律上之原因，亦無
      不當得利之可言。是上訴人類推適用民法第 767條之規定
      ，請求被訴人將系爭房屋全部遷讓交付予伊，及依民法第
      179條之規定，請求被上訴人自98年9月11日起，至交屋日
      止，按月給付伊4萬元，均屬無據。
五、綜上所述，上訴人類推適用民法第767條並依同法第179條之
    規定，請求被上訴人將坐落系爭土地上門牌號臺北市○○○
    路○段12巷 3號建物內如原判決附圖甲部分所示二層建物（
    第一層面積16.66平方公尺，第二層面積16.66平方公尺）及
    甲1部分所示第二層建物 （面積7.66平方公尺）遷讓交付上
    訴人，並自98年9月11日起，至交屋日止，按月給付上訴人4
    萬元，自屬不應准許。從而原審所為上訴人敗訴之判決，並
    無不合。上訴論旨指摘原判決不當，求予廢棄改判，為無理
    由，應予駁回。
六、至兩造其餘之攻擊或防禦方法及未經援用之證據，經斟酌後
    ，認為均不足以影響本判決之結果，自無逐一詳予論駁之必
    要，併此敘明。
七、據上論結，本件上訴為無理由，依民事訴訟法第449條第1項
    、第78條，判決如主文。
中    華    民    國    99    年    12    月    28    日
                    民事第六庭
                        審判長法  官  林鄉誠
                              法  官  曾部倫
                              法  官  梁玉芬
正本係照原本作成。
如不服本判決，應於收受送達後20日內向本院提出上訴書狀，其
未表明上訴理由者，應於提出上訴後20日內向本院補提理由書狀
（均須按他造當事人之人數附繕本）上訴時應提出委任律師或具
有律師資格之人之委任狀；委任有律師資格者，另應附具律師資
格證書及釋明委任人與受任人有民事訴訟法第466條之1第1項但
書或第2項（詳附註）所定關係之釋明文書影本。如委任律師提
起上訴者，應一併繳納上訴審裁判費。
中    華    民    國    99    年    12    月    29    日
                              書記官  常淑慧
附註：
民事訴訟法第466條之1（第1項、第2項）：
對於第二審判決上訴，上訴人應委任律師為訴訟代理人。但上訴
人或其他法定代理人具有律師資格者，不在此限。
上訴人之配偶、三親等內之血親、二親等內之姻親，或上訴人為
法人、中央或地方機關時，其所屬專任人員具有律師資格並經法
院認為適當者，亦得為第三審訴訟代理人。

司法院資訊處製作；財團法人民間司法改革基金會備份。
